臺灣臺南地方法院刑事判決
110年度金訴字第562號
公  訴  人  臺灣臺南地方檢察署檢察官
被      告  劉家成




上列被告因詐欺等案件，經檢察官提起公訴（110年度偵字第195
63號），被告於本院準備程序就被訴事實為有罪陳述，經本院合
議庭裁定改由受命法官獨任進行簡式審判程序，判決如下：
    主  文
劉家成犯三人以上共同冒用公務員名義詐欺取財罪，處有期徒刑
貳年肆月。 
未扣案之犯罪所得新臺幣陸萬元沒收，於全部或一部不能沒收或
不宜執行沒收時，追徵其價額。
    事  實
一、劉家成前於民國110年6月間，經「賴柏祥」與真實姓名及年
    籍不詳、通訊軟體「微信」暱稱「小飛」之人（下稱「小飛
    」）告知如代為收取並交付款項，即可獲得報酬後，雖預見
    其所收取之款項極可能為詐欺集團假冒公務員行騙之詐欺犯
    罪所得，且甚有可能因此收款、轉交行為造成金流斷點而掩
    飾、隱匿詐欺犯罪所得之去向及所在，竟猶不顧於此，應「
    賴柏祥」、「小飛」之邀約為渠等所屬詐騙集團擔任俗稱「
    車手」之工作；劉家成遂與「賴柏祥」、「小飛」、負責「
    收水」工作之綽號「阿吉」之人（下稱「阿吉」）、該詐騙
    集團其餘成員共同意圖為自己不法之所有，基於3人以上共
    同冒用公務員名義詐欺取財、洗錢之犯意聯絡，先由該詐騙
    集團之不詳成員於110年6月3日10時許起陸續撥打電話予蔡
    宋秋月，假冒為臺北戶政事務所人員、「陳國華」警察、「
    張文豪」檢察官、「楊文正」法官等人，佯稱蔡宋秋月身分
    遭冒用，涉及洗錢案件，為證明房產來源合法，須抵押借款
    並將款項交與指定之人云云，致蔡宋秋月誤信為真而依指示
    辦理，於110年6月24日15時許，在位於臺南市北區育賢街與
    育成路交岔路口處之洗衣店前，將抵押借款所得之新臺幣（
    下同）350萬元交與劉家成，劉家成旋於附近之統一超商再
    將上開款項轉交「阿吉」，並於完成上述車手工作返回住處
    後，收受「小飛」交付之6萬元報酬。劉家成即以上開分工
    方式與「賴柏祥」、「小飛」、「阿吉」、該詐騙集團其餘
    成員共同冒用公務員名義向蔡宋秋月詐取財物得逞，並共同
    掩飾、隱匿此等詐欺犯罪所得之去向及所在，藉此取得報酬
    6萬元。　
二、案經蔡宋秋月訴由臺南市政府警察局第五分局報告臺灣臺南
    地方檢察署檢察官偵查起訴。
    理  由
一、按本件被告劉家成所犯為死刑、無期徒刑、最輕本刑3年以
    上有期徒刑以外之罪，亦非高等法院管轄之第一審案件，其
    於準備程序就被訴事實為有罪陳述，經告知簡式審判程序之
    旨，並聽取檢察官及被告之意見後，本院合議庭依刑事訴訟
    法第273條之1第1項規定裁定進行簡式審判程序，是本案之
    證據調查，依同法第273條之2規定，不受同法第159條第1項
    、第161條之2、第161條之3、第163條之1，及第164條至第1
    70條所規定證據能力認定及調查方式之限制，合先敘明。
二、認定本件犯罪事實之證據及理由：
　㈠上開犯罪事實，業據被告於警詢、偵查、本院準備程序及審
    理中均坦承不諱，並經告訴人即被害人蔡宋秋月於警詢中證
    述遭詐騙之過程明確（警卷第9至11頁、第13至15頁），且
    有取款地點照片、指認犯罪嫌疑人紀錄表及指認照片、告訴
    人與詐騙集團間之通訊軟體「LINE」對話紀錄在卷可稽（警
    卷第7頁、第17至20頁、第25至27頁、第33至67頁），堪認
    被告任意性之自白確與事實相符，堪以採信。
　㈡又詐騙集團利用電話或通訊軟體冒用公務員名義進行詐欺犯
    罪，及指派俗稱「車手」之人收款以取得犯罪所得，同時造
    成金流斷點而掩飾、隱匿此等犯罪所得之去向及所在，藉此
    層層規避執法人員查緝等事例，已在平面、電子媒體經常報
    導，且經警察、金融、稅務機關在各公共場所張貼防騙文宣
    廣為宣導，是上情應已為社會大眾所共知。故如刻意支付對
    價委由他人代為收取、轉交款項，顯係有意隱匿而不願自行
    出面收款，受託取款者就該等款項可能係詐欺集團犯罪之不
    法所得，當亦有合理之預期；基此，苟見他人以不合社會經
    濟生活常態之方式要求代為收取不明款項，衡情當知渠等係
    在從事詐欺等與財產有關之犯罪，並藉此掩飾、隱匿此等犯
    罪所得之去向及所在等節，均為大眾週知之事實。查被告依
    「賴柏祥」、「小飛」等人指示向告訴人收取款項時，已係
    年滿22歲之成年人，其心智已然成熟，具有一般之智識程度
    及相當之社會生活經驗，對於上開各情自無不知之理；且被
    告僅須依從渠等要求從事甚為容易之收款行為即可輕易賺取
    高額報酬，顯屬可疑，更非一般會計或財務工作之常態，堪
    信被告為前開收款行為時，對於其向告訴人所收取之款項極
    可能是詐欺集團冒用公務員名義犯罪之不法所得，其代為收
    取並轉交此等款項，甚有可能因此造成金流斷點而掩飾、隱
    匿此等犯罪所得之去向及所在等情，當已有相當之認識。而
    被告既已預見上開情形，竟僅為賺取報酬，仍依上述人員指
    示向遭詐騙之告訴人收取款項並轉交與「阿吉」，而實施詐
    欺、洗錢之構成要件行為，堪信被告主觀上具有縱其所經手
    者為詐欺集團假冒公務員行騙之犯罪所得，且收取、轉交此
    等款項即足掩飾、隱匿詐欺犯罪所得之去向及所在，亦均不
    違背其本意之3人以上共同冒用公務員名義詐欺取財、洗錢
    之不確定故意，其所為即係以自己犯罪之意思，共同參與上
    開犯行至明。
　㈢另以電話或通訊軟體進行詐騙之犯罪型態，自對被害人施行
    詐術、由車手收取款項、取贓分贓等各階段，乃需由多人縝
    密分工方能完成之犯罪型態，通常參與人數眾多，分工亦甚
    為細密等事態，同為大眾所週知，且相關詐騙集團犯罪遭查
    獲之案例，亦常見於新聞、媒體之報導；依前述被告之智識
    程度、生活經驗，對上情當已有充分之認識。參以本件除被
    告、「賴柏祥」、「小飛」、「阿吉」外，尚有向告訴人施
    行詐術之人等其他詐騙集團成員，客觀上該集團之人數自已
    達3人以上；且該詐騙集團中實際與被告聯繫者至少即有3人
    ，益徵被告顯可知該詐騙集團分工細密，具備3人以上之結
    構，其猶聽從指示參與上開收款行為以獲取報酬，主觀上亦
    有3人以上共同冒用公務員名義詐欺取財之故意無疑。
　㈣綜上所述，本件事證明確，被告上開犯行洵堪認定，應予依
    法論科。
三、論罪科刑：
  ㈠按行為人如意圖掩飾或隱匿特定犯罪所得來源，而將特定犯
    罪所得直接消費處分，或移轉交予其他共同正犯予以隱匿，
    甚或交由共同正犯以虛假交易外觀掩飾不法金流移動，依新
    法（105年12月28日修正公布、106年6月28日生效施行之洗
    錢防制法）規定，皆已侵害新法之保護法益，係屬新法第2
    條第1或2款之洗錢行為，尚難單純以不罰之犯罪後處分贓物
    行為視之。又倘能證明洗錢行為之對象，係屬前置之特定犯
    罪所得，即應逕依一般洗錢罪論處，自無適用特殊洗錢罪之
    餘地（最高法院110年度臺上字第2080號判決意旨參照）。
    查「賴柏祥」、「小飛」、「阿吉」等人所屬之詐騙集團不
    詳成員實際上係以事實欄「一」所示冒用公務員名義之欺騙
    方式使告訴人陷於錯誤而將款項交付被告，即屬詐欺之舉；
    被告受「賴柏祥」、「小飛」之邀擔任該詐騙集團之收款車
    手，為該集團收取、轉交告訴人因受騙而交付之款項，則已
    直接參與取得詐欺款項之構成要件行為，自應以正犯論處。
    被告此等收取、轉交詐欺犯罪所得之行為，復已造成金流斷
    點，亦該當掩飾、隱匿詐欺犯罪所得之去向及所在之構成要
    件。故核被告所為，係犯刑法第339條之4第1項第1款、第2
    款之3人以上共同冒用公務員名義詐欺取財罪，及洗錢防制
    法第2條第2款、第14條第1項之洗錢罪。
  ㈡又本件並非被告在「賴柏祥」、「小飛」、「阿吉」等人所
    屬詐騙集團組織中所為之首次加重詐欺取財犯行或最先繫屬
    於法院之案件，且被告於110年間參加該詐騙集團所涉之參
    與犯罪組織罪嫌，亦先經臺灣橋頭地方法院以110年度訴緝
    字第10號、110年度訴字第274號合併判決應執行有期徒刑2
    年8月確定乙情，有臺灣高等法院被告前案紀錄表及上開判
    決書可供參佐（本院卷第61至100頁），故為避免過度評價
    ，尚無從重複就其上開犯行再次論以參與犯罪組織罪（最高
    法院110年度臺上字第783號判決意旨參照）；檢察官復已當
    庭補充被告所涉參與犯罪組織罪嫌之部分不在本件起訴範圍
    內，並更正刪除起訴書所載被告涉犯組織犯罪防制條例第3
    條第1項參與犯罪組織之罪名（參本院卷第125至126頁），
    併此指明。
  ㈢次按共同正犯之成立，祇須具有犯意之聯絡，行為之分擔，
    既不問犯罪動機起於何人，亦不必每一階段犯行，均經參與
    ；共同正犯間，非僅就其自己實施之行為負其責任，並在犯
    意聯絡之範圍內，對於他共同正犯所實施之行為，亦應共同
    負責（最高法院109年度臺上字第1603號判決意旨參照）。
    共同正犯之意思聯絡，原不以數人間直接發生者為限，縱有
    間接之聯絡者，亦包括在內（最高法院109年度臺上字第232
    8號判決意旨參照）。共同實行犯罪行為之人，在合同意思
    範圍內，各自分擔犯罪行為之一部，相互利用他人之行為，
    以達其犯罪之目的者，即應對於全部所發生之結果共同負責
    ；且共同正犯不限於事前有協定，即僅於行為當時有共同犯
    意之聯絡者亦屬之，且表示之方法，不以明示通謀為必要，
    即相互間有默示之合致亦無不可（最高法院103年度臺上字
    第2335號判決意旨參照）。被告違犯上開犯行時，縱僅曾向
    告訴人收取款項後轉交與「阿吉」，藉此獲取報酬，然被告
    主觀上應已預見自己所為係為詐騙集團收取犯罪所得及隱匿
    詐欺所得之去向及所在，有如前述，足認被告與「賴柏祥」
    、「小飛」、「阿吉」及所屬詐騙集團其餘成員之間，均有
    3人以上共同冒用公務員名義詐欺取財及洗錢之直接或間接
    之犯意聯絡，且係以自己犯罪之意思參與本案，自應就其與
    前述詐騙集團成員各自分工而共同違犯之上開犯行均共同負
    責；是被告與前述詐騙集團成員就上開3人以上共同冒用公
    務員名義詐欺取財及洗錢之犯行，均有犯意之聯絡及行為之
    分擔，均應論以共同正犯。
  ㈣被告以1個收取並轉交款項之行為同時觸犯上開加重詐欺取財
    罪、洗錢罪2個罪名，為想像競合犯，應依刑法第55條規定
    ，從一重之刑法第339條之4第1項第1款、第2款之3人以上共
    同冒用公務員名義詐欺取財罪處斷。
  ㈤另按想像競合犯之處斷刑，本質上係「刑之合併」。其所謂
    從一重處斷，乃將想像競合犯組成之評價上數罪，合併為科
    刑一罪，其所對應之刑罰，亦合併其評價上數罪之數法定刑
    ，而為一個處斷刑。易言之，想像競合犯侵害數法益者皆成
    立犯罪，論罪時必須輕、重罪併舉論述，同時宣告所犯各罪
    名，包括各罪有無加重、減免其刑之情形，亦應說明論列，
    量刑時併衡酌輕罪部分量刑事由，評價始為充足，然後依刑
    法第55條前段規定「從一重處斷」，非謂對於其餘各罪可置
    而不論。因此，法院決定處斷刑時，雖以其中最重罪名之法
    定刑，做為裁量之準據，惟於裁量其輕重時，仍應將輕罪合
    併評價在內（最高法院108年度臺上字第4405、4408號判決
    意旨參照）。被告就上開犯行雖已從一重之刑法加重詐欺取
    財罪處斷，然被告於偵查及審判中均曾自白洗錢罪之犯行，
    本院於後述量刑時，仍當一併衡酌此部分合於洗錢防制法第
    16條第2項減輕事由之情形。
  ㈥爰審酌被告前於106年間已有加入其他詐騙集團犯案之類似前
    科，竟不知悔改，且其正值青年，猶不思戒慎行事，循正當
    途徑獲取穩定經濟收入，僅因貪圖私利，即甘為「賴柏祥」
    、「小飛」、「阿吉」等詐騙集團成員吸收而擔任收款車手
    ，與該詐騙集團成員共同違犯上開犯行，實無足取，且該詐
    騙集團係利用一般民眾欠缺法律專業知識，對於警、調、偵
    查機關及法院案件進行流程未必瞭解，與民眾對於公務人員
    執行職務公信力之信服等心理，共同以冒充公務員名義之方
    式遂行詐欺取財等行為，影響一般民眾對公務人員執行職務
    之信賴，破壞國家公權力機關之威信及公信力，被告於其中
    所擔任之角色復使該詐騙集團得以實際獲取犯罪所得並掩飾
    、隱匿此等金流，使其他不法份子易於隱藏真實身分，減少
    遭查獲之風險，助長詐欺犯罪，同時使告訴人受有財產上之
    高額損害而難於追償，嚴重侵害他人財產安全及社會經濟秩
    序，殊為不該，惟念被告犯後自始坦承犯行不諱，並無矯飾
    之情，兼衡被告於本案中之分工、涉案情節，暨被告自陳學
    歷為高中肄業，入監前從事工地工作，無人需其扶養或照顧
    （參本院卷第135頁）之智識程度、家庭生活狀況等一切情
    狀，量處如主文所示之刑，以示懲儆。
四、沒收部分：
　㈠被告於偵查及本院準備程序中均自承其為上開犯行獲得6萬元
    之報酬（參偵查卷第37頁，本院卷第127頁），即屬被告所
    有之犯罪所得，應依刑法第38條之1第1項前段規定宣告沒收
    ，於全部或一部不能沒收或不宜執行沒收時，則應依同條第
    3項規定，追徵其價額；惟上述沒收不影響第三人對沒收標
    的之權利或因犯罪而得行使之債權，仍得依相關法律規定辦
    理。
　㈡又犯洗錢防制法第14條之罪，其所移轉、變更、掩飾、隱匿
    、收受、取得、持有、使用之財物或財產上利益，沒收之，
    同法第18條第1項前段固有明文，但該條項既未規定「不問
    屬於犯罪行為人與否」，自以屬於被告所有者為限，始得依
    該條項規定沒收之。查被告違犯上開犯行時收取之款項均已
    轉交與「阿吉」，自已非屬被告所有，無由依洗錢防制法第
    18條第1項前段規定宣告沒收。
據上論斷，應依刑事訴訟法第273條之1第1項、第299條第1項前
段，洗錢防制法第2條第2款、第14條第1項、第16條第2項，刑法
第11條、第28條、第339條之4第1項第1款、第2款、第55條、第3
8條之1第1項前段、第3項，刑法施行法第1條之1第1項，判決如
主文。
本案經檢察官黃榮加提起公訴，檢察官董和平到庭執行職務
中　　華　　民　　國　　111 　年　　3 　　月　　3 　　日
　　　　　　　　　      刑事第二庭   法　官　 蔡盈貞
以上正本證明與原本無異。
如不服本判決應於收受本判決後20日內向本院提出上訴書狀，並
應敘述具體理由。其未敘述上訴理由者，應於上訴期間屆滿後20
日內向本院補提理由書狀（均須按他造當事人之人數附繕本）「
切勿逕送上級法院」。 
　　　　　　　　　　　　　　　　　   書記官　 林耿慧　
中　　華　　民　　國　　111 　年　　3 　　月　　3 　　日
附錄所犯法條：
洗錢防制法第2條
本法所稱洗錢，指下列行為：
一、意圖掩飾或隱匿特定犯罪所得來源，或使他人逃避刑事追訴
    ，而移轉或變更特定犯罪所得。
二、掩飾或隱匿特定犯罪所得之本質、來源、去向、所在、所有
    權、處分權或其他權益者。
三、收受、持有或使用他人之特定犯罪所得。

洗錢防制法第14條
有第二條各款所列洗錢行為者，處7年以下有期徒刑，併科新臺
幣5百萬元以下罰金。
前項之未遂犯罰之。
前二項情形，不得科以超過其特定犯罪所定最重本刑之刑。

刑法第339條之4　
犯第339條詐欺罪而有下列情形之一者，處1年以上7年以下有期
徒刑，得併科1百萬元以下罰金：
一、冒用政府機關或公務員名義犯之。
二、三人以上共同犯之。
三、以廣播電視、電子通訊、網際網路或其他媒體等傳播工具，
    對公眾散布而犯之。
前項之未遂犯罰之。